臺灣板橋地方法院刑事判決　　　　　　　95年度訴字第1453號
公　訴　人　臺灣板橋地方法院檢察署檢察官
被　　　告　乙○○
指定辯護人　義務辯護人　戴銀生律師
上列被告因傷害案件，經檢察官提起公訴（95年度偵字第8197號
），本院判決如下：
    主  文
乙○○傷害人之身體，處有期徒刑貳年肆月，減為有期徒刑壹年
貳月，並應於刑之執行完畢或赦免後，令入相當處所，施以監護
貳年；扣案之菜刀壹把沒收
    事  實
一、乙○○與甲○○係位於臺北縣中和市○○路208 巷16號5 樓
    租住處之室友，二人於民國95年1 月31日凌晨2 時45分許在
    上開租住處，因乙○○不滿甲○○以干擾作息要求其將唱歌
    聲量降低，且其前曾於醫療院所精神科住院診斷與治療，經
    診斷為精神分裂症，有被害妄想、暴力行為，出院後未規則
    於門診繼續治療，當時行為因處於精神分裂症之被害妄想影
    響下，衝動控制力明顯減低，行為當時之精神狀況有精神分
    裂症之妄想症狀，致依其辨識而行為之能力顯著減低，而精
    神耗弱之程度，為精神耗弱之人，其竟基於傷害之犯意，持
    其所有之菜刀1 把，接續朝甲○○之胸前砍2 下，第1 刀經
    甲○○以右手掌抵擋住，第2 刀則遭砍中胸部，致甲○○因
    而受有左前胸壁軟組織刀傷及右手掌軟組織刀傷之傷害。嗣
    甲○○返回房間用毛巾止血且打電話請其姊姊報警，之後即
    前往臺北縣新店市慈濟醫院就醫，迨於同日上午9 時40分許
    ，甲○○見乙○○同在上揭醫院就醫，乃通知警方前往逮捕
    ，並於乙○○停於該醫院停車格內之號輕機車置物箱內查扣
    上開傷害甲○○所用之菜刀1 把。
二、案經甲○○訴由臺北縣政府警察局中和分局報請臺灣板橋地
    方院檢察署檢察官偵查起訴。
    理  由
壹、有關證據能力部分：
一、按被告以外之人於審判外之言詞或書面陳述，除法律有規定
    者外，不得作為證據。次按被告以外之人於審判外之陳述，
    經當事人於審判程序同意作為證據，法院審酌該言詞陳述或
    書面陳述作成時之情況，認為適當者，亦得為證據。當事人
    、代理人或辯護人於法院調查證據時，知有第159 條第1 項
    不得為證據之情形，而未於言詞辯論終結前聲明異議者，視
    為有前項之同意，刑事訴訟法第159 條第1 項及第159 條之
    5 分別定有明文。查本案以下所引供述證據，除告訴人甲○
    ○於警詢及偵查時之指訴外，餘均未據被告乙○○及其辯護
    人否認其證據能力，且未於本案言詞辯論終結前聲明異議，
    則本院審酌該等證據核無違法取證或證明力顯然過低之情事
    ，依各該陳述作成時之狀況，並無不適當之情形，自均得為
    證據。
二、次查，告訴人甲○○於警詢時之陳述，屬被告以外之人於審
    判外之陳述，為傳聞證據，復查無得例外取得證據能力之法
    律依據，且辯護人於本院準備程序中亦否定其證據能力（見
    本院卷宗第114 頁96年1 月22日準備程序筆錄第4 頁），是
    依上開刑事訴訟法第159 條第1 項條文規定，應無證據能力
    ，而不得作為本案證明被告有罪之證據。而被告以外之人於
    偵查中向檢察官所為之陳述，除顯有不可信之情況者外，得
    為證據，刑事訴訟法第159 條之1 第2 項定有明文。被告之
    辯護人雖認告訴人於偵查中之證述，係審判外之陳述否認其
    證據能力，惟告訴人甲○○於檢察官偵訊時之言詞陳述（見
    臺灣板橋地方法院檢察署95年度偵字第8197號偵查卷宗95年
    4 月19日訊問筆錄），雖屬被告以外之人於審判外之言詞陳
    述，惟檢察官於偵訊前已踐行具結程序，此觀偵訊筆錄所載
    及所附證人結文（附於同前偵卷第32至34頁）甚明，合於法
    定要件，而上開證人係成年人，有完足之觀察、記憶及陳述
    能力，檢察官亦無任何違法取供情事，其所為之證述顯係出
    於自由意志，復查無「顯有不可信之情況」，依刑事訴訟法
    第159 條之1 第2 項規定，為傳聞證據之例外，有證據能力
    ，合先敘明。
貳、實體部分
一、犯罪事實之認定：
（一）訊之被告乙○○對於上開因不滿告訴人甲○○要求其將唱
      歌聲量降低，竟持菜刀砍傷告訴人之犯行坦白承認，核與
      告訴人甲○○於偵查中及本院審理時結證之情節相符（見
      同前偵卷第33、34頁95年4 月19日訊問筆錄及本院卷第
      187 至191 頁96年6 月7 日審判筆錄第3 至7 頁），並有
      臺北縣政府警察局中和分局搜索扣押筆錄、扣押物品目錄
      表、財團法人佛教慈濟綜合醫院診斷證明書、兇器照片各
      1 件在卷可稽（附於同前偵卷第16至19、22、24頁），並
      有被告用以傷害告訴人之菜刀1 把扣案可佐，堪認被告上
      開自白與事實相符。
（二）被告之辯護人為被告辯護稱：被告於案發當時之精神狀態
      應已達精神耗弱之程度一節（見同上審判筆錄第5 頁），
      經本院囑託行政院國軍退除役官兵輔導委員會臺北榮民總
      醫院鑑定結果，該院認案發前被告曾於醫療院所精神科住
      院診斷與治療，被告之診斷為精神分裂症，症狀為被害妄
      想、暴力行為，被告出院後並未規則於門診繼續治療，案
      發當時因被害人（即告訴人）對被告表示被告干擾被害人
      之作息，故對被害人產生暴力行為，由此推論，被告案發
      時之行為因處於精神分裂症之被害妄想影響下，衝動控制
      力明顯減低，以致發生犯案行為，故綜合判斷被告於犯案
      行為當時之精神狀態有「因精神分裂症之妄想症狀，致依
      其辨識而行為之能力顯著減低」之情形，此有該院96年7
      月12日北總精字第09600132 49 號函附精神狀況鑑定書1
      件存卷足據（附於同上本院卷第218 至220 頁）；參酌本
      院於直接審理時所見被告雖能為應對情狀，核與上開鑑定
      書所載鑑定情形相符，堪認上開鑑定結果應屬可採，是被
      告於行為時，因精神障礙，致其辨別行為違法性及其辨別
      行為之能力，明顯降低，亦堪以認定。
（三）另公訴人雖認被告攻擊告訴人甲○○之行為，於主觀上係
      出於殺人之犯意，而認其所犯係涉犯刑法第271 條第2 項
      、第1 項之殺人未遂罪嫌，但訊之被告則堅詞否認有何殺
      害告訴人之犯意，辯以：伊沒有要殺告訴人之意圖，伊只
      是要教訓他而已等語。按最高法院18年上字第1309號判例
      要旨以：殺人與傷害人致死之區別，應以有無殺意為斷，
      其受傷之多寡，及是否為致命部位，有時雖可藉為認定有
      無殺意之心證，究不能據為絕對標準。經查，告訴人甲○
      ○於本院審理時結證稱：被告輕輕的砍伊，伊往後退就劃
      傷了... 被告砍的時候，沒有講什麼話等語（見本院卷第
      188 頁本院96年6 月日審判筆錄第4 、6 頁），是被告與
      告訴人為租住處之室友，彼此間素無怨隙，案發當天僅因
      唱歌聲量大小發生齟齬，究非何深仇大恨，被告應無殺害
      告訴人於死之動機，且被告雖持菜刀砍傷告訴人，致告訴
      人受有左前胸壁軟組織刀傷及右手掌軟組織刀傷之傷害，
      惟告訴人稱被告下手非重，依告訴人之傷勢尚不屬重大或
      難治之傷害，並不致於造成生命之危險，應堪認定；參以
      被告若有意致告訴人於死，其持以攻擊告訴人所使用之菜
      刀，經本院勘驗該刀具之刀刃長約16公分，刀身為金屬材
      質，刀刃甚為鋒利（參本院卷第178 頁照片），被告以此
      刀械攻擊告訴人，若有殺人之犯意，告訴人又豈僅受有上
      述之傷害而已？再者，依告訴人於本院審理時結證稱：被
      告砍殺伊後，就下樓跑走了等語（見同前審判筆錄第5 頁
      ），足見被告在攻擊告訴人後，即無進一步對於告訴人有
      其他攻擊行為，堪認被告上開攻擊告訴人之行徑，當係基
      於傷害之用意，應無致告訴人於死地之意思。從而，尚無
      證據足證被告有殺害告訴人之犯意，自不得遽論被告以殺
      人未遂犯行，應僅構成傷害罪，是公訴人認被告攻擊告訴
      人成傷一節涉有殺人未遂罪嫌，應有未洽，附此敘明。
（四）綜上所述，本件事證已臻明確，被告如事實欄所載之犯行
      已足認定，應予依法論科。
二、論罪科刑：
（一）核被告所為，係犯刑法第277 條第1 項之傷害罪。公訴人
      認被告涉犯刑法第271 條第2 項、第1 項之殺人未遂罪，
      尚有未洽，因基本社會事實相同，起訴法條應予變更。被
      告行為後，刑法於94年2 月2 日修正公布，並於95年7 月
      1 日施行，刑法第33條第5 款修正為主刑之種類：罰金新
      臺幣1000元以上，以百元計算之。比較被告行為時刑法第
      33條第5 款主刑之種類：罰金銀元1 元以上，就罰金之最
      低度以適用舊法對於被告有利。被告行為後，刑法施行法
      亦於95年6 月14日修正增訂第1 條之1 （有關罰金之最高
      數額），並均自95年7 月1 日起施行，而修正前之刑法分
      則編有關罰金之貨幣單位係銀元（銀元與新臺幣之折算比
      例為一比三），且依刑法分則編應處罰金者，應適用罰金
      罰鍰提高標準條例第1 條、第5 條規定，就72年6 月26日
      前修正之刑法條文，罰金數額提高2 至10倍，其後修正者
      則不提高倍數；而修正刑法施行後，因刑法第33條第5 款
      所定罰金之貨幣單位，經修正為新臺幣後，刑法分則各罪
      所定罰金之貨幣單位亦應配合修正為新臺幣，為使刑法分
      則編各罪所定罰金之最高數額與刑法修正前趨於一致，乃
      增訂刑法施行法第1 條之1 ：「中華民國94年1 月7 日刑
      法修正施行後，刑法分則編所定罰金之貨幣單位為新臺幣
      。94年1 月7 日刑法修正時，刑法分則編未修正之條文定
      有罰金者，自94年1 月7 日刑法修正施行後，就其所定數
      額提高為30倍。但72年6 月26日至94年1 月7 日新增或修
      正之條文，就其所定數額提高為3 倍」。而本案被告所犯
      之傷害罪，有罰金刑之處罰，且該條文於94年1 月7 日刑
      法修正時未經修正，亦未於72年6 月20日至94年1 月7 日
      間修正過，依增訂刑法施行法第1 條之1 規定，其罰金以
      新臺幣為單位，數額應提高30倍，此與修正前之罰金以銀
      元為單位，適用罰金罰鍰提高標準條例第1 條規定，應提
      高10倍，再經折算為新臺幣（銀元與新臺幣之折算比例為
      一比三），換算結果，亦為30倍。是以，刑法施行法第1
      條之1 施行後，罰金刑貨幣單位雖有「銀元」、「新臺幣
      」之更異，惟適用結果之罰金額度則無二致，就罰金法定
      刑提高之「刑罰權規範內容」並無利或不利變更，此部分
      亦不生新舊法之比較問題，惟應適用具特別法及準據法（
      刑法施行法第1 條之1 第1 項具有準據法性質）之刑法施
      行法第1 條之1 規定（據上論斷併引刑法施行法第1 條之
      1 第1 項、第2 項前段）（參照臺灣高等法院暨所屬法院
      95年法律座談會刑事類提案第16、19號法律問題），併此
      敘明。又被告為本案犯行當時既處於精神耗弱之狀態中，
      已如前述，應依修正前刑法第19條第2 項之規定，減輕其
      刑（按被告行為時之刑法第19條規定「心神喪失人之行為
      ，不罰。精神耗弱人之行為，得減輕其刑。」，而裁判時
      之現行刑法第19條則規定「行為時因精神障礙或其他心智
      缺陷，致不能辨識其行為違法或欠缺依其辨識而行為之能
      力者，不罰。行為時因前項之原因，致其辨識行為違法或
      依其辨識而行為之能力，顯著減低者，得減輕其刑。前二
      項規定，於因故意或過失自行招致者，不適用之。」。上
      開修正刑法第19條，主要係將原條文所定「心神喪失」、
      「精神耗弱」之主、客觀要件加以明文化（刑法第19條立
      法理由參照），並將故意或過失自行招致「心神喪失」、
      「精神耗弱」之情形，排除於不罰或減輕其刑適用範圍之
      外。故就「心神喪失」人、「精神耗弱」人之行為，因修
      正後刑法僅明文化其主、客觀要件，故比較新舊法之結果
      ，修正後之新法並非較有利於被告，但就因自己故意或過
      失招致心神喪失、精神耗弱之情形下所為之犯罪排除，故
      整體比較下，自以修正前刑法較有利於被告）。爰審酌被
      告犯罪之動機、目的、手段、智識程度、生活狀況、所生
      危害、犯後態度，及已與告訴人達成和解並賠償損害（此
      有和解協議書1 件及收據2 件附於本院卷第132 、133 、
      149 頁可參），且告訴人於本院審理時亦表示希望給被告
      一個機會（見同前審判筆錄第5頁）暨以菜刀砍人之危害
      非輕等一切情狀，量處如主文所示之刑。按中華民國九十
      六年罪犯減刑條例第5條規定：「本條例施行前，經通緝
      而未於中華民國96年12月31日以前自動歸案接受偵查、審
      判或執行者，不得依本條例減刑」，亦即於96年7月15日
      以前經通緝，而未於96年7月16日施行起至96年12月31 日
      以前自動歸案，才不得依該減刑條例減刑。本件被告雖係
      本院於96年7月15日以前之95年8月31日發佈通緝，惟其於
      95 年9月29日即為警緝獲，有本院通緝稿、準備程序筆錄
      各1 件附卷可稽，是其雖非自動歸案，然其為警緝獲時間
      既在前開減刑條例施行前，依前開減刑條例規定，仍應可
      邀得減刑寬典無訛。故本件被告犯罪時間係在96年4月24
      日以前，合於上開減刑條例第2條第1項第3款之規定，是
      併依上開減刑條例規定減其2分之1之刑。
（二）再查，被告於案發前曾於醫療院所精神科住院診斷與治療
      ，經診斷為精神分裂症，症狀為被害妄想、暴力行為，被
      告出院後並未規則於門診繼續治療，極易受刺激引發激動
      情緒產生難以遏止之行為，觸犯本件傷害罪，亦確因刺激
      而鑄下大錯，有危害公眾及他人安全，且有再犯之虞，故
      為被告之利益及避免對社會治安造成影響，實有施以監護
      治療之必要。而監護處分係拘束人身自由之保安處分，依
      現行刑法第2 條第1 項規定之立法解釋（參照刑法第2 條
      立法理由），對於拘束人身自由之保安處分亦有罪刑法定
      原則之適用。而修正前刑法第87條第2 項規定：「因精神
      耗弱或瘖啞而減輕其刑者，得於刑之執行完畢或赦免後，
      令入相當處所，施以監護。」、第3 項規定：「前二項處
      分期間為三年以下。」，修正後刑法第87條第2 項規定：
      「有第十九條第二項及第二十條之原因，其情狀足認有再
      犯或有危害公共安全之虞時，於刑之執行完畢或赦免後，
      令入相當處所，施以監護。但必要時，得於刑之執行前為
      之。」、第3 項前段規定：「前二項之期間為五年以下。
      」，而以被告之情狀，不論依修正前、後之規定均有施以
      監護之必要，且修正後之刑法第87條第3 項延長得施以監
      護治療之期間，自以修正前之刑法較有利於被告，應適用
      修正前刑法之規定。本院認被告之情狀，應依修正前刑法
      第87條第2 項、第3 項之規定，併諭知其殺人罪刑之執行
      完畢或赦免後，令入相當處所，施以監護2 年，以收個人
      治療及社會防衛之效。
（三）扣案之菜刀1 把，為被告所有供其犯本件傷害罪所用之物
      ，業據被告供認在卷，爰依刑法第38條第1 項第2 款規定
      （此條文僅文字形式上修正，未有實質變更，逕適用現行
      法），併予宣告沒收。
據上論斷，應依刑事訴訟法第299 條第1 項前段、第300 條，刑
法第2 條第1 項前段、第277 條第1 項、修正前刑法第19條第2
項、第38條第1 項第2 款、修正前刑法第87條第2 項、第3 項、
刑法施行法第1 條之1 第1 項、第2 項，中華民國96年罪犯減刑
條例第2 條第1 項第3 款、第7 條，判決如主文。
本案經檢察官張慶林到庭執行職務。
中　　華　　民　　國　　96　　年　　8 　　月　　15　　日
                  刑事第四庭  審判長法　官  王  復  生
                                    法  官  劉?景?宜
                                    法  官  陳?靜?茹
上列正本證明與原本無異
如不服本判決，應於送達後10日內向本院提出上訴狀
                                    書記官　彭?麗?紅
中　　華　　民　　國　　96　　年　　9 　　月　　11　　日
附錄本案論罪科刑法條全文
刑法第277 條
傷害人之身體或健康者，處3年以下有期徒刑、拘役或1千元以下
罰金。
犯前項之罪因而致人於死者，處無期徒刑或7 年以上有期徒刑；
致重傷者，處3 年以上10年以下有期徒刑。
